臺灣新竹地方法院民事判決　　　　　　 99年度審訴字第177號
原　　　告　史福財
　　　　　　朱瑞祺
上二人共同
訴訟代理人　黃照律師
被　　　告　英美吉科技有限公司
特別代理人　黃群閎
　　　　　　　　　　　　號
上列當事人間確認股東權及董事委任關係不存在等事件，本院於
民國100年2月23日辯論終結，判決如下：
    主  文
確認原告史福財與被告間董事委任關係不存在。
確認原告史福財對被告之股東權不存在。
確認原告朱瑞祺對被告之股東權不存在。
訴訟費用由被告負擔。
    事實及理由
甲、程序方面：
一、按對於無訴訟能力人為訴訟行為，因其無法定代理人，或其
    法定代理人不能行代理權，恐致久延而受損害者，得聲請受
    訴法院之審判長選任特別代理人；上揭規定並於法人之代表
    人準用之，民事訴訟法第51條第1項、第52條分別定有明文
    。經查，本件原告訴請確認原告史福財與被告間股東權及董
    事委任關係不存在暨確認原告朱瑞祺對被告之股東權不存在
    ，而原告史福財原為被告公司之董事長，自無法另為被告英
    美吉公司之法定代理人，故原告聲請選任特別代理人代表被
    告應訴，並經本院以99年度審聲字第1號裁定准許訴外人黃
    群閎擔任被告之特別代理人，合先敘明。
二、次按，確認法律關係之訴，非原告有即受確認判決之法律上
    利益者，不得提起之，民事訴訟法第247條前段定有明文。
    又所謂即受確認判決之法律上利益，係指因法律關係之存否
    不明確，致原告在私法上之地位有受侵害之危險，而此項危
    險得以對於被告之確認判決除去之者而言，有最高法院42年
    台上字第1031號判例要旨可資參照。查原告主張原告史福財
    、朱瑞祺分別為被告之董事及股東，而其等之全部出資業已
    轉讓予訴外人黃群閎，故原告史福財與被告間董事委任關係
    及股東權不存在，原告朱瑞祺對被告之股東權不存在，惟原
    告現仍為被告公司登記上之董事、股東，則原告二人是否具
    有被告公司股東之身分及原告史福財與被告間董事委任關係
    是否存在，如不訴請確認，原告二人就被告公司之權利義務
    是否存在即無法明確，原告在私法上之地位有受侵害之危險
    ，揆諸上揭說明，原告提起本件確認之訴，以排除此項危險
    ，應有即受確認判決之法律上利益。
乙、實體方面：
一、原告主張：
（一）原告二人與訴外人黃群閎共同出資設立被告公司，由原告
      史福財擔任董事長，原告朱瑞祺擔任財務經理，訴外人黃
      群閎擔任總經理；嗣因被告公司經營不善，原告二人與訴
      外人黃群閎遂於民國97年7月11日召開股東會，達成決議
      被告產權歸訴外人黃群閎所有，訴外人黃群閎應於3個月
      內辦理公司移轉或結束營業作業，且自97年7月11日起公
      司經營所生之債務均由訴外人黃群閎（原告誤載為被告）
      負擔，並於股東會議書簽名確認。是原告業已將全部之出
      資，經全體股東同意轉讓予訴外人黃群閎，依系爭股東會
      議書決議第4項內容，訴外人黃群閎應辦理公司移轉登記
      ，故原告於被告公司登記事項內之董事或股東登記應予註
      銷，且經臺灣苗栗地方法院以98年度訴字第254號民事判
      決確定在案。
（二）又原告史福財、朱瑞祺既已履行上開股東會決議，將被告
      公司交由訴外人黃群閎全權承接，並達成由訴外人黃群閎
      繼任為董事及訴外人黃群閎於定期內須辦理公司移轉、變
      更事項等登記之協議；是原告二人顯然均不願續為股東，
      且原告史福財當然亦不再擔任被告公司董事，自可推知有
      辭任董事職務、終止委任之意思表示，而依民法第549條
      第1項規定，原告史福財與被告間之董事委任關係，得隨
      時終止，故原告史福財已於97年7月11日簽訂股東會議書
      時終止上開董事委任關係，並以起訴狀繕本之送達為終止
      委任關係之意思表示。依上所述，原告史福財既已表明辭
      任董事職務，終止董事委任關係，且原告二人亦將股份轉
      讓與訴外人黃群閎，合意就被告公司之一切債務及義務均
      由訴外人黃群閎承擔，與原告二人無涉，則原告二人自然
      喪失股東身分，惟訴外人黃群閎遲未依臺灣苗栗地方法院
      98年度訴字第254號民事判決確定履行，而主管機關亦不
      同意註銷原告二人董事或股東身分，為此，爰提起本件確
      認之訴，並聲明：確認原告史福財與被告間董事委任關係
      不存在；確認原告史福財對被告之股東權不存在；確認原
      告朱瑞祺對被告之股東權不存在；訴訟費用由被告負擔。
（三）對被告抗辯所為之陳述：
  １、被告辯稱其經新竹縣政府公告註銷而遭命令解散，原告對
      之起訴，程序不合云云，惟按解散之公司，於清算範圍內
      ，視為尚未解散，公司法第25條定有明文。是公司解散後
      ，應進行清算程序，在清算完結前，法人之人格於清算範
      圍內，仍然存績，必須待清算完結後，公司之人格始歸於
      消滅，因此，本件被告公司之法人格仍然存續，有當事人
      能力。被告之上開辯稱，並不足採。
  ２、被告又辯稱原告二人未履行系爭股東會議書之附條件協議
      ，且淘空被告公司資產、未提被告公司資產資料及違反誠
      信原則等語，惟查，被告上開辯稱，業經臺灣苗栗地方法
      院98年度訴字第254號民事判決認定上開情事並非拒絕辦
      理被告公司董事、股東變更登記之理由；且按最高法院96
      年度台上字第1782號判決要旨、96年台上字第2569號判決
      要旨、73年度台上字第4062號判決要旨，當事人在前訴訟
      以重要爭點加以爭執，經法院審理及判斷，所發生之通用
      力，於不同之後訴，如以同一爭點為重要之先決問題加以
      審理時，當事人不得為與其判斷相反之主張、舉證，並禁
      止法院為與其相矛盾之判斷之效力，是本件兩造間之前案
      訴訟（臺灣苗栗地方法院98年度訴字第254號民事判決）
      ，已就被告所辯未履行協議、原告虧損淘空被告公司及無
      權主張股東權及董事委任關係不存在乙節，本於雙方完足
      之舉證及辯論而為判斷，並就原告於前案所提股東會議書
      內容予以審認，原告二人之股東及董事登記即應註銷，與
      本件請求確認股東權及董事委任關係不存在，實為同一爭
      點，故應生爭點效效力；而被告既未能主張或舉證前案判
      斷有何顯然違背法令或顯失公平之處，則兩造當事人自應
      受前開法院判斷之拘束，並就該經法院判斷之重要爭點之
      法律關係，均不得再為相反之主張或判斷。是原告股權轉
      讓部分既已確定，後續債務如何履行之問題與股權轉讓無
      關，被告前開所辦，應非足採。
  ３、被告雖另辯稱原告史福財終止其與被告公司間之董事委任
      關係，違反誠信原則等語，然公司與董事之間為委任關係
      ，而委任關係隨時可以終止，並未違反誠信原則。
二、被告則以：
（一）被告公司業已歇業，且因未依規定辦理工廠登記註銷，業
      遭新竹縣政府依工廠管理輔導法第20條規定予以公告註銷
      ，有新竹縣政府98年6月8日府建商字第0980083377號函文
      可佐，故原告二人對被告公司之起訴，程序上已有未合，
      合先敘明。
（二）又訴外人黃群閎與原告二人原為被告公司之股東，並由原
      告史福財擔任董事長，原告朱瑞祺擔任財務經理，訴外人
      黃群閎則擔任總經理，負責業務、生產及研發、採購之事
      宜，並未管理財務狀況。嗣原告二人於97年3月間告知被
      告公司資金調度有問題，要求訴外人黃群閎協助提供公司
      資料以辦理貸款事宜，然卻無法通過貸款，而原告朱瑞祺
      竟於97年7月9日領走被告公司所有資金，並告知訴外人黃
      群閎，因被告公司資金周轉不靈，要宣告結束，實有惡意
      倒閉之行為。97年7月11日，原告二人與訴外人黃群閎召
      開債務協商會議，協商如何解決被告公司債務，協商之清
      償內容即上開系爭股東會議書所示，故原告提出之97年7
      月11日股東會議書乃附條件之協議，以原告二人需清償公
      司債務為條件之協議；否則，衡諸常理，以被告公司當時
      之財務情形，訴外人黃群閎怎有可能僅接手此燙手山芋，
      卻放任肇事之原告二人無條件離開之理，此即原告二人迄
      今尚登記為被告公司股東及董事之原因。況衡諸經驗法則
      及股東會之常理，公司有任何重大之變更時，需董事長提
      出並經與會股東表決通過，或簽立同意書，然系爭股東會
      議書上，並無任何表決之結果或由訴外人黃群閎簽屬之同
      意書。再者，原告史福財擔任董事長，原告朱瑞祺擔任財
      務經理，亦應提出帳冊、負債明細、資產負債表、資產明
      細等件，說明各項財務明細，然原告並未能提出前開證物
      ，其主張與常理顯有未合。從而，原告二人依系爭股東會
      議書第4項請求，卻置系爭股東會議書所附之協議條件不
      理，顯與契約真意不符，且其請求在未能完成前開所附之
      條件前，顯屬無據。
（三）原告史福財虧損被告公司資產後，卻要求終止委任關係，
      與誠信原則不符，其終止之意思表示不生效力。
  １、訴外人黃群閎依公司法第48條規定，於97年7月14日向原
      告請求提出現金流量表說明被告公司賺錢為何會發生周轉
      不靈及請求提出現金動向之說明，惟原告卻無法提出；衡
      諸常理，原告二人掌管被告公司財務，對被告公司之財務
      應不可能有諉為不知之情形發生，然原告卻無法提出合理
      之現金流量表，以說明現金周轉不靈原因，已令人起疑。
      況，被告公司自96年成立，96年度資產盈餘新臺幣（下同
      ）7, 919,808元，其後之經營收入亦順暢無虞，97年度上
      半年據推估亦有約100萬元之盈餘，然原告二人卻於97年7
      月突然告知負債159,160,000元，則依此計算，至97年7月
      10 日每月虧損386萬元；而被告公司每月製造費用估算為
      110 萬元左右，則其他資金之去向，原告二人竟又無法提
      出任何說明；且原告史福財亦於97年2月告知將在大陸地
      區成立公司，其當時並在恆鑫實業大陸公司擔任總經理職
      務，原告二人復於97年4月成立集城科技有限公司；原告
      二人之上揭情事亦均於被告公司產生財務問題時為之，實
      令人質疑原告二人掏空被告公司資產，並轉移至上開公司
      。再者，按公司法第211條規定，公司虧損達實收資本額
      1/2 時，董事應即召集股東會報告，原告史福財擔任被告
      公司董事，在被告公司財務發生重大問題時，卻未依法告
      知全體股東，甚至隱瞞財務狀況、掏空公司資產，故原告
      二人藉債務協商之便，脫離被告公司債務之追討，不顧被
      告公司將於97年7月10日發放員工薪資，惡性倒閉。
  ２、綜上所述，原告史福財身為被告公司董事，當戮力於創造
      公司財富，照顧員工福利，卻反其道而行，夥同原告朱瑞
      祺掏空公司資產至大陸，隱瞞財務狀況，造成被告公司虧
      損，被告公司員工權益受損，故原告史福財終止委任關係
      ，顯與誠信原則有違。
（四）從而，原告之請求為無理由，故聲明：原告之訴駁回；訴
      訟費用由原告負擔。
三、得心證之理由：
（一）原告主張其二人與訴外人黃群閎均為被告公司股東，原告
      史福財擔任董事長，原告朱瑞祺與訴外人黃群閎分別擔任
      財務經理及總經理；而原告二人與訴外人黃群閎曾於97年
      7月11日召開股東會，其中決議第4項為被告公司由訴外人
      黃群閎承接，並於3個月內辦理公司移轉或結束營業之作
      業，且自97年7月11日起被告公司因經營所生之債務均由
      訴外人黃群閎負擔，與原告無關等情事，業據其提出與所
      述相符之被告公司變更登記事項表、股東會議書（均為影
      本）等件為證，且被告特別代理人黃群閎對於確有無股東
      會議書上簽名一節亦不爭執，堪信為真。
（二）被告雖辯稱被告公司業已歇業，且遭新竹縣政府依工廠管
      理輔導法第20條規定予以公告註銷工廠登記，故原告二人
      對之起訴，程序上並不合法等語，然按工廠隸屬之事業主
      體，以獨資、合夥、公司或依法令規定得從事製造、加工
      者為限；又工廠設廠完成後，應依本法規定申請登記，經
      主管機關核准登記後，始得從事物品製造、加工，工廠管
      理輔導法第6條、第10條第1項分別定有明文，是工廠僅係
      隸屬事業主體之一部分，且須依工廠管理輔導法申請登記
      ，經主管機關核准登記後，始得從事物品製造、加工。查
      ，因被告公司歇業，卻未依規定辦理工廠登記註銷，而遭
      新竹縣政府依工廠管理輔導法第20條規定予以公告註銷，
      有被告提出之新竹縣政府98年6月8日府建商字第09800833
       77號函文附卷可佐，且被告公司亦未經中央主管機關撤
      銷或廢止登記，而無須依公司法第26條之1準用公司法第
      24條規定，進行清算程序，亦有被告公司之設立登記表在
      卷可稽；故隸屬於被告公司之工廠雖遭新竹縣政府註銷工
      廠登記，然被告公司之法人格並未消滅，而被告公司既仍
      有法人格之當事人能力，則原告對之起訴，於法尚無不合
      ，被告前開辯稱，於法難謂可採。
（三）按股東非得其他全體股東過半數之同意，不得以其出資之
      全部或一部，轉讓於他人；公司董事非得其他全體股東同
      意，不得以其出資之全部或一部，轉讓於他人，公司法第
      111條第1項、第3項分別定有明文。本件被告固不否認訴
      外人黃群閎與原告二人簽訂系爭股東會議書之事實，惟辯
      稱系爭股東會議書乃附條件之協議，以原告二人需清償公
      司債務為條件之協議等語，然查：
  １、依系爭股東會議書決議內容第4項所示，約定「英美吉（
      被告）所有產權歸黃群閎所有，並於3個月內辦理公司轉
      移或結束營業之作業」等語，有系爭股東會議書在卷可參
      ，並經訴外人黃群閎與原告二人即全體股東簽名確認，足
      認原告二人分別將其出資之全部轉讓予訴外人黃群閎，已
      獲被告公司全體股東同意，依前開規定，原告二人與訴外
      人黃群閎之轉讓出資約定，即屬有效。
  ２、被告雖辯稱系爭股東會議書係以原告二人需清償公司債務
      為條件之協議，惟查，原告二人分別將其於被告公司之出
      資，全部轉讓予訴外人黃群閎，已獲被告公司全體股東同
      意，已如上述，則原告二人對被告公司已無任何股東權存
      在，而系爭股東會議書之「負債協商個人所承接支付債分
      配如下」雖記載原告史福財200萬元（股東外借轉借公司
      未清部分）、原告朱瑞祺653萬元（股東外借轉借公司未
      清部分），然查，系爭股東會議書就被告公司債務，業已
      於系爭股東會議書決議內容第3項協商約定原告二人應分
      別負擔之債務為原告史福財200萬元、原告朱瑞祺653 萬
      元，而系爭股東會議書內容第4項則載明「英美吉（被告
      ）所有產權歸黃群閎所有，並於3個月內辦理公司轉移或
      結束營業之作業」等語，並未有原告二人將其於被告公司
      之出資全部轉讓予訴外人黃群閎時，需清償被告公司債務
      為條件之協議；且原告二人有無清償被告公司債務，乃屬
      另一法律問題，被告應另循途徑救濟，與本件原告股份轉
      讓及請求確認董事委任關係及股東權不存在無涉，被告上
      開辯稱，並不足採。
  ３、至被告一再指陳原告涉嫌掏空被告公司資產乙節，雖提出
      兆豐銀行存摺轉帳明細為證，姑不論是否屬實，惟此亦屬
      另一法律問題，與本件原告之請求無關，被告執此作為抗
      辯之事由，自非有理，不足憑採。
（四）按公司與董事間之關係，除本法另有規定外，依民法關於
      委任之規定；又當事人之一方，得隨時終止委任契約，公
      司法第192條第4項、民法第549條第1項分別定有明文。經
      查，原告史福財原擔任被告公司董事，嗣於97年7月11日
      簽訂系爭股東會議書時終止上開董事委任關係，並以起訴
      狀繕本之送達為終止董事委任關係之意思表示送達，業如
      前述，依前開條文規定，本件原告史福財與被告公司間董
      事之委任關係即已終止。至被告辯稱原告史福財隱瞞財務
      狀況、掏空公司資產，故原告史福財終止其與被告公司間
      董事之委任關係，違反誠信原則等語，惟按委任契約係以
      當事人之信賴關係為基礎所成立之契約，如其信賴關係已
      動搖，自不能強其繼續委任，而原告史福財終止其與被告
      公司間董事之委任關係，乃係依公司法第192條第4項、民
      法第549條第1項規定為之，自與誠信原則無違；且原告若
      隱瞞財務狀況、掏空公司資產，被告公司亦得依其他法律
      關係求償，尚難據此即謂原告史福財終止其與被告公司間
      董事之委任關係，違反誠信原則。
（五）綜上，原告史福財、朱瑞祺原分別為被告公司之董事及股
      東，渠等全部之出資既經全體股東之同意轉讓予訴外人黃
      群閎，則原告二人對被告公司即無股東權存在；且原告原
      告史福財並已終止其與被告公司間之董事委任關係，則原
      告史福財與被告公司間亦無董事委任關係存在。從而，原
      告請求確認其等與被告公司間董事委任關係及對被告之股
      東權不存在，即屬有據，應予准許。
四、本件判決之基礎已臻明確，兩造其餘之攻擊、防禦方法及舉
    證，經審酌認與判決結果無影響，爰不一一予以論列，併此
    敘明。
五、訴訟費用負擔之依據：民事訴訟法第78條。
中    華    民    國   100    年    3     月    4     日
                  民事第一庭    法      官  林南薰
以上正本係照原本作成。
如對本判決上訴，須於判決送達後 20 日內向本院提出上訴狀。
如委任律師提起上訴者，應一併繳納上訴審裁判費。
中    華    民    國   100    年    3     月    4     日
                                書  記  官  陳怡芳